【裁判字號】    90,判,2256
【裁判日期】    901129
【裁判案由】    綜合所得稅
【裁判全文】
最  高  行  政  法  院  判  決                    九十年度判字第二二五六號
    再 審原 告  甲○○
    再 審被 告  財政部臺灣省中區國稅局
    代  表  人  楊重華
右當事人間因綜合所得稅事件，再審原告對本院中華民國八十九年三月三十一日八十
九年度判字第九九一號判決提起再審之訴。本院判決如左：
    主  文
再審之訴駁回。
再審訴訟費用由再審原告負擔。
    事  實
緣再審原告民國八十五年度綜合所得稅結算申報，列報免稅額新臺幣（下同）四九○
、○○○元。再審被告初查以再審原告列報其孫及曾孫計五人為扶養親屬，並未提示
確實受再審原告扶養之證明，乃剔除再審原告列報其孫及曾孫計五人之免稅額三五○
、○○○元，核定免稅額為一四○、○○○元。再審原告不服，循序提起行政訴訟，
經本院八十九年度判字第九九一號判決（下稱原判決）駁回，再審原告以原判決有修
正前行政訴訟法第二十八條第一款（相當於現行行政訴訟法第二百七十三條第一項第
一款下同）適用法規顯有錯誤之再審事由提起再審之訴，茲摘兩造訴辯意旨如次：
再審原告起訴意旨略謂︰再審被告已承認海基會公證再審原告與再審原告之孫及曾孫
之直系血親關係，符合民法第一一一四條第一款直系血親相互間之規定，則再審原告
扶養再審原告之孫及曾孫有正當理由，不必引用同條第四款「家長家屬相互間」之規
定。所謂合於民法第一一二三條第三項之規定，只宜適用於民法第一一一四條第四款
規定之情形者，並不適用於再審原告。所得稅法第十七條第一項第一款第四目規定之
免稅額須以永久共同生活之目的而同居為要件，此條文依司法院釋字第四一五號解釋
，再審原告與再審原告之孫及曾孫為直系血親關係，當然是一家人，也是以永久共同
生活之目的而同居。而所謂「同居」並不限於同一戶籍，故再審原告之孫及曾孫設籍
故鄉大陸亦為憲法所認可。請判決將原判決廢棄，並撤銷一再訴願決定及原處分等語
。
再審被告答辯意旨略謂：再審原告所列之孫及曾孫，既居住於中國大陸湖南省，則再
審原告與其孫、曾孫間，顯非以永久共同生活為目的而同居之親屬，並非家長家屬之
關係。再審原告縱有匯款接濟之事實，仍與所得稅法第十七條第一項第一款第四目之
規定不符。至司法院大法官會議釋字第四一五號解釋意旨：「所得稅法有關個人綜合
所得稅『免稅額』之規定，其目的在以稅捐之優惠使納稅義務人對特定親屬或家屬盡
其法定扶養義務。同法第十七條第一項第一款第四目規定：『納稅義務人其他親屬或
家屬，合於民法第一千一百十四條第四款及第一千一百二十三條第三項之規定，滿二
十歲或滿六十歲以上無謀生能力，確係受納稅義務人扶養者』，得於申報所得稅時按
受扶養之人數減除免稅額，固須以納稅義務人與受扶養人同居一家為要件，惟家者，
以永久共同生活之目的而同居為要件，納稅義務人與受扶養人是否為家長家屬，應取
決於其有無共同生活之客觀事實，．．．」。上開解釋亦明白指出所得稅法第十七條
第一項第一款第四目之免稅額，須以永久共同生活之目的而同居為要件。再審原告與
其所列報之孫及曾孫間，既無永久共同生活之目的而同居於一家，即無共同生活之客
觀事實，自難謂已符合免稅額列報之要件。再審原告之訴，委不足採，請判決駁回再
審原告之訴等語。
    理  由
按修正前行政訴訟法第二十八條第一款所謂適用法規顯有錯誤，係指原裁判所適用之
法規與該案應適用之現行法規相違背，或與解釋判例有所牴觸者而言。至於法律上見
解歧異，再審原告對之縱有爭執，要難謂為適用法規錯誤，而據為再審之理由。查再
審原告民國八十五年度綜合所得稅結算申報，列報免稅額四九○、○○○元。再審被
告初查以再審原告列報其孫及曾孫計五人為扶養親屬，並未提示確實受再審原告扶養
之證明，乃剔除再審原告列報其孫及曾孫計五人之免稅額三五○、○○○元，核定免
稅額為一四○、○○○元。再審原告不服，循序提起行政訴訟，經原判決認再審原告
所列報受其扶養之親屬係在大陸之孫及曾孫，雖屬所得稅法第十七條第一項第一款第
四目之其他親屬，但依該法條之規定，尚須符合民法第一千一百十四條第四款及第一
千一百二十三條第三項之規定，未滿二十歲或滿六十歲以上無謀生能力，確係受納稅
義務人扶養者之條件，亦即須具備家長家屬關係者為前提。再審原告所列報之孫及曾
孫，既居住於大陸地區湖南省，則再審原告與其孫、曾孫間，顯非以永久共同生活為
目的而同居之親屬，並非家長與家屬之關係，再審原告縱有匯款接濟之事實，仍與首
揭法條規定得列報為受扶養親屬免稅額之規定不符。至司法院釋字第四一五號解釋意
旨，亦明白指出所得稅法第十七條第一項第一款第四目之免稅額，須以永久共同生活
之目的而同居為要件，而納稅義務人與受扶養之親屬是否為家長家屬，即應取決於其
有無共同生活之客觀事實為認定標準。再審原告與其所列報之孫及曾孫間，既無以永
久共同生活之目的而同居於一家，即無共同生活之客觀事實，已見前述，自難謂已符
合免稅額列報之要件，原處分否准再審原告免稅額之列報，經核並無違誤，因而駁回
再審原告前訴訟程序之訴。核其所適用之法規，並無與該案應適用之現行法規相違背
，或與解釋判例有所牴觸之情形，自難謂原判決有修正前行政訴訟法第二十八條第一
款再審事由。再審原告主張，民法第一一二三條第三項規定，只適用於民法第一一一
四條第四款規定之情形，不適用於再審原告，再審原告與再審原告之孫與曾孫為直系
血親關係，當然是一家人，再審原告之孫與曾孫雖設籍大陸，仍屬以共同生活之目的
而「同居」云云，業經再審原告於前訴訟程序提出，為原判決詳述理由所不採，核屬
再審原告一己法律上見解歧異，再審原告對之縱有爭執，要難謂為原判決適用法規錯
誤，而據為再審之理由。綜上所述，本件再審意旨並無再審理由，應予駁回。
據上論結，本件再審之訴為無理由，爰依行政訴訟法施行法第二條、行政訴訟法第二
百七十八條第二項、第二百八十一條、第九十八條第三項前段，判決如主文。
中    華    民    國      九十      年      十一      月      二十九    日
                    最 高 行 政 法 院  第 二 庭
                                審 判 長 法  官      陳  石  獅
                                         法  官      徐  樹  海
                                         法  官      彭  鳳  至
                                         法  官      高  啟  燦
                                         法  官      黃  合  文
右  正  本  證  明  與  原  本  無  異
                                         法院書記官  王  福  瀛
中    華    民    國      九十      年      十二      月      三        日


司法院資訊處製作；財團法人民間司法改革基金會備份。
